臺灣板橋地方法院民事判決　　　　　　　　93年度訴字第28號
原　　　告　丁○○
兼右一　人
訴訟代理人　乙○○
原　　　告　丙○○
右　一　人
訴訟代理人　甲○○
被　　　告　台北縣政府
法定代理人　戊○○
訴訟代理人　朱增祥律師
複代理人　　辛○○
被　　　告　板橋市公所
法定代理人　己○○
訴訟代理人　庚○○
上列當事人間請求損害賠償事件，經本院於民國93年12月23日言
詞辯論終結，判決如下：
    主  文
被告台北縣政府應給付原告新台幣1,614,199 元，及自民國93年
1 月1 日起至將台北縣板橋市○○段第432 地號土地如附圖所示
(A) (B)部分交還原告之日止，按月給付原告27,030元。
被告板橋市公所應給付原告新台幣99,590元，及自民國93年1 月
1日 起至台北縣板橋市○○段第432 地號土地如附圖所示 (C)部
分交還原告之日止，按月給付原告新台幣1,667 元。
原告其餘之訴駁回。
訴訟費用由被告台北縣府負擔百分之二十八、被告板橋市公所負
擔百分之二，餘由原告負擔。
本判決第一項於原告以新臺幣650,000 元為被告台北縣政府供擔
保後，得假執行；但被告台北縣政府如以新台幣2,000,000 元預
供擔保，得免為假執行。
本判決第二項得假執行。
原告其餘假執行之聲請駁回。
    事實及理由
一、原告起訴主張：坐落台北縣板橋市○○段432 地號土地為原
    告三人繼承先父余溫良所有之土地，被告台北縣政府自民國
    64 年 起無權佔用前開地號中389 平方公尺土地，開闢板橋
    市第二運動場，興建涼亭、種植樹木花草及舖設人行道。另
    被告板橋市公所自71年起，無權佔用前開地號24平方公尺土
    地，興建天橋。被告無權佔用前開土地二十餘年，既無法律
    上原因、並受有利益，致原告無法有效利用，因而受有損，
    爰依民法第184 條侵權行為損害賠償請求權及第179 條不當
    得利返還請求權之規定請求被告返還自88年1 月1 日起至92
    年12月31日止之不當得利，及自93年1 月1 日起至交還土地
    止，按月賠償原告所受之損害。又損害賠償及不當得利之金
    額，依社會通常觀念，認可以相當於租金之標準計算，此有
    最高法院61年台上1569號判例可稽，前開土地面臨板橋市○
    ○路繁榮地段，故依土地法第97條及105 條之規定，主張按
    該地申報地價年息百分之十計算等情。並聲明：被告台北
    縣政府應給付原告損害賠償2,162,404 元及不當得利
    3,218,259 元，並自93年1 月1 日起至交還土地之日止，按
    月給付90,1 00 元。被告板橋市公所應給付原告損害賠償
    133,413 元及不當得利198,555 元，並自93年1 月1 日起至
    交還土地之日止，按月給付償新台幣5,558 元。願供擔保
    ，請准宣告假執行。
二、(一)被告台北縣政府辯稱：其並未占用系爭土地開闢板橋市第
    二運動場，乃因系爭土地地勢低窪雜草叢生，始於90年1 月
    間藉改善運動場工程之便，併將系爭土地之低窪處填平舖植
    草皮而已，此行為不致影響原告有效利用系爭土地，難謂有
    損原告權利。又被告上開行為係美化環境之「公共利益」，
    本身並未受有利益，與侵權行為無涉。退萬布言，被告嗣已
    於92年4 月29日函覆原告將系爭土地返還原告，且被告使用
    系爭土地係為公共利益，請斟酌損益情形而為認定等語，並
    聲明原告之訴駁回。如受不利判決，願供擔保請准宣告
    免為假執行。(二)被告板橋市公所則以：系爭土地當時即規劃
    為體育場用地，原則上由被告台北縣政府徵收後興建，系爭
    土地上之天橋是被告板橋公所於71年興建的，因時系爭土地
    已種有樹木，被告板橋市公所以為被告台北縣政府已依法徵
    收系爭土地，為了公益才興建天橋，又因為當時系爭土地已
    被規劃為體育場用地，所以體育場四周的人行道是由被告台
    北縣政府規劃舖設等語，並聲明原告之訴駁回。
三、原告主張其等繼承所有之台北縣板橋市○○段432 地號土地
    ，遭被告台北縣政府占有如附圖所示 (A)部分373 平方公尺
    興建板橋體育場、如附圖所示 (B)部分16平方公尺舖設人行
    道，並遭被告板橋市公所占用如附圖所示 (C)部分與天橋等
    事實，業據原告提出系爭土地登記簿謄本為證，並為被告板
    橋市公所所不爭執，復經本院勘驗測量確實，製有勘驗筆錄
    及複丈成果圖、履勘現場照片在卷可稽，自足信為真實。惟
    原告主張被告台北縣政府自64年間起即為占用且被告均係無
    權占用乙節，為被告所否認，並以前詞置辯。查：
  (一)觀諸原告提出之台北縣板橋市○○段第431 地號土地登記謄
    本、光華段432 、432-3 地號土地地籍圖謄本所示，可知被
    告台北縣政府當初為興建台北縣立板橋體育場，遂於64年間
    徵收與系爭432 地號土地毗鄰之重測前為社後段第306-12、
    306-22地號土地 (該土地原亦為原告之父余溫良所有，重測
    後與306-10、306-11、306-23至30地號併編定為光華段第43
    1 地號)， 並將徵收之土地交由台北縣立板橋體育場管理。
    再參佐被告板橋市公所訴訟代理人庚○○於本院93年4 月19
    日到庭陳稱：「系爭第432 地號是當時規劃為體育場用地，
    原則上由被告台北縣政府徵收後興建，在土地上天橋是71年
    興建的，當時系爭土地上已種有樹木，我們以為被告台北縣
    政府已經徵收系爭土地.... 」 、「 (問：體育場何時興建
    ？)60 多年興建」等語，及卷附板橋市公所93年5 月31日「
    研商本市○○街○○路口人行道施工單位」案會議紀錄中記
    載：「一、432(B)地號人行道占用私地面積40平方公尺，台
    北縣政府於90年配合全國運動會辦理改善，並於92年11月起
    正式提交板橋市公所管理維護..... 三、查光華段432(A)(B
    )為 體育場用地 (詳附地籍圖)， 基於市民休閒活動所著想
    ，建議台北縣政府應速辦理徵收」等語，堪認原告主張系爭
    土地自64年間左右，即遭被告台北縣政府占用作為興建體育
    場之用及舖設體育場周邊道路乙節，應信為真實。
  (二)被告固另辯稱：興建體育場、天橋、舖設人行道係為公益，
    故被告並無侵權或不當得利云云。惟查：國家機關設立之目
    的及職務之行使，本應即為增進人民福利之公共利益，而參
    諸憲法第15條：「人民之生存權、工作權、財產權應予保障
    」、第23條：「以上各條列舉之自由權利，除為防止妨礙他
    人自由、避免緊急危難、維持社會秩序增進公共利益所必要
    者外，不得以法律限制之」之規定，可知憲法保障人民財產
    權之意旨係在確保個人能依財產之存續狀態行使其自由使用
    、收益及處分之權，並免於遭受公權力或第三人之侵害，俾
    能實現個人自由、發展人格及維護尊嚴。如因公用或其他公
    益目的之必要，國家機關雖得依法徵收人民之財產，但應給
    予相當之補償，此並有大法官釋字第400 號解釋可資參照。
    據上，政府機關如因公益需要而需使用私人土地，在依法令
    徵收人民土地並予以補償前，除該土地早已有公用地役關係
    存在之事實，政府尚難以公益為由，未經同意而擅自使用私
    人土地，是政府機關未依法徵收前占用私人土地之行為，乃
    不法侵害私人之財產權，且無法律上之原因而受有利益，並
    使私人受有無法自由處分收益所有土地之損害。
四、末按「無法律上之原因而受利益，致他人受損害者，應返還
    其利益，民法第179 條前段定有明文。承前所述，被告台北
    縣政府及板橋市公所無權占有原告之系爭土地，可獲得相當
    於租金之利益，為社會通常之觀念（最高法院61年台上字第
    1695號判例可資參照），而使原告受有相當於租金之損害，
    是原告依據侵權行為及不當得利法律關係，請求被告給付相
    當於租金之利益，於法洵無不合。
  (一)按土地法第97條第一項規定：「城市地方房屋之年租金，以
    不得超過土地及其建築物申報總價額年息百分之十為限」，
    此於租用基地建築房屋時準用之，同法第105 條定有明文；
    又土地法第97條所謂土地及建築物之總價額，土地價額依法
    定地價，土地所有權人依本法所申報之地價，為法定地價，
    土地法施行法第二十五條、土地法第148 條分別定有明文。
    是被告無權占有系爭土地，所能獲得之利益，致原告所受損
    害，以不超過土地申報價額年息百分之十為限。查：系爭第
    432 地號土地86年7 月申報地價為27,360元、89年7 月起迄
    今之申報地價均為每平方公尺27,794.4元，有系爭土地登記
    謄本及地價謄本表各一件在卷可憑，本院審酌被告等無權占
    用系爭土地二十餘年，惟被告等占用之系爭土地，係為供興
    建體育場、人行道、天橋等公共措施等情，認應以申報地價
    之年息百分之三計算其損害為適當。
  (二)依此標準計算，被告台北縣政府占用系爭土地為面積389 平
    方公尺，該地86年7 月每平方公尺申報地價27,360元、89年
    7 月迄今每平方公尺申報地價27,794.4元，故原告得請求被
    告台北縣政府給付起訴前五年之不當得利 (88年1 月1 日至
    92年12月31日)為1,614,199元【 (27,360x<1+1/2>x389+277
    94.4x<3+1/2>x389)x3%=1,614,199】；原告得請求台北縣政
    府給付自93年1 月1 日起至被告台北縣政府返還系爭土地為
    止，每月損害賠償金額為27,030元 (27,794.4x389x3%x1/12
    =27,030)。被告板橋市公所占用系爭土地面積為24平方公尺
    ，故原告得請求被告板橋市公所給付起訴前五年之不當得利
    為99,590元【 (27,360x<1+1/2>x24x3%）+ （27,794.4
    x<3+1/2>x24x 3%）=99,590】；原告得請求被告板橋市公所
    給付自93年1 月1 日起至被告板橋市公所返還系爭土地止，
    每月損害賠償金額為1,667 元 (27,794.4x24 x3%x1/12=1,6
    67) 。
四、從而，原告依據不當得利請求權及侵權行為損害賠償請求權
    之規定，請求(一)被告台北縣政府應付原告1,614,199 元，及
    自93年1 月1 日起至系爭土地如附圖所示 (A)(B) 部分交還
    原告之日止，按月給付原告27,030元；(二)被告板橋市公所應
    給付原告99,590元，及自93年1 月1 日起至系爭土地如附圖
    所示 (B)部分交還原告之日止，按月給付原告1,667 元，為
    有理由，應予准許。逾此部分之請求則無理由，應予駁回。
    原告及被告台北縣政府陳明願供擔保，聲請宣告假執行及免
    為執行，就原告勝訴部份，其中除本判決第二項係命為五十
    萬元以下之給付，應依職權宣告假執行，本無庸聲請供擔保
    宣告假執行外，其餘經核合於法律規定，爰分別酌定相當之
    之擔保金額宣告之；原告其餘假執行之聲請，因訴之駁回而
    失所依附，應予駁回。
五、本案事證已臻明確，兩造其餘攻防，經審酌後於判決結果不
    生影響，爰不一一論述，附此敘明。
據上論結，本件原告之訴，為一部有理由，一部無理由，並依民
事訴訟法第79條、第85條第1 項但書、第390 條第2 項、第392
條第2項、第385條第1項第5款，判決如主文。
中　　華　　民　　國　　94　　年　　1 　　月　　6 　　日
                  民事第二庭    法　官　古秋菊
以上正本，係照原本作成。
如對本判決上訴，須於判決送達後20日內向本院提出上訴狀
中　　華　　民　　國　　94　　年　　1 　　月　　6 　　日
                            書記官　王政煌
